【裁判字號】    91,訴,3614
【裁判日期】    921218
【裁判案由】    發明專利申請
【裁判全文】
臺北高等行政法院判決                            九十一年度訴字第三六一四號
                              .
    原      告  日商‧東芝股份有限公司
    代  表  人  甲○ ○
    訴訟代理人  丙○○
                林志剛律師（兼送達代收人）
    右  一  人
    複 代理 人  丁○○
    被      告  經濟部智慧財產局
    代  表  人  蔡練生（局長）
    訴訟代理人  乙○○
右當事人間因發明專利申請事件，原告不服經濟部中華民國九十一年七月十日經訴字
第○九一○六一一六一九○號訴願決定，提起行政訴訟，本院判決如左：
    主  文
原告之訴駁回。
訴訟費用由原告負擔。
    事  實
一、事實概要：
    原告於民國八十七年四月十四日以「監視．控制系統及記錄其處理內容之媒體」
    向被告前身即中央標準局（八十八年一月二十六日改制為經濟部智慧財產局）申
    請發明專利，經被告編為第00000000號（下稱系爭案）予以審查，不予
    專利。原告不服，申請再審查，經被告以九十一年二月八日（九一）智專三（二
    ）○四○八五字第○九一八七○○○一八四號再審查核駁審定書為仍應不予專利
    之處分。原告猶未甘服，提起訴願，亦遭決定駁回，遂向本院提起行政訴訟。
二、兩造聲明：
  (一)原告聲明：
    1.訴願決定及原處分均撤銷。
    2.被告對系爭案在九十年十月十二日修正之申請專利範圍第五項至第七項應為專
      利之處分。
    3.訴訟費用由被告負擔。
  (二)被告聲明：
    1.駁回原告之訴。
    2.訴訟費用由原告負擔。
三、兩造之爭點：系爭案是否有違專利法第二十條第二項之規定而不符發明專利要件
    ？
  (一)原告主張之理由：
    1.系爭案係有關「電力系統之監視‧控制系統」之發明。其發明之特徵，在於：
      為了監視或控制電力系統，將顯示監視控制對象之狀態的資訊，由系爭案之系
      統輸入，將控制信號對於監視控制對象加以輸出。以及系爭案之系統，係由複
      數之計算機所成，而將監視控制對象和廣域網路（WAN） 結合，於此等複數之
      計算機之間，進行監視或控制的程式，則依需要經由WAN 加以傳送者。亦即系
      爭案為一監視控制電力系統的系統，並且為自監視控制對象輸入資訊之系統。
      系爭案之系統係經由以WAN 結合之複數之計算機所成。系爭案之系統係於複數
      之計算機間，傳送電力系統監視或控制用程式，於傳送端之計算機，執行程式
      者。
    2.依據被告審定理由，可知被告係指分散式資料收集、資訊管理、儲存、顯示等
      之電腦分散式監控技術，早在八十四年已揭露於IEEE/IAS的Industrial Autom
      ation and Control會議之「REAL TIME DATA ACQUISITION AND ENERGY MANAG
      EMENT SYSTEM USING DISTRIBUTED COMPUTER ARCHITECTURE」文獻（下稱引證
      一）之文獻。被告又認定公告編號第三○六六三八號「多埠資料自動收集裝置
      」專利案（下稱引證二）、公告編號第二六一二五五號「個人電腦燒機監控設
      備」專利案（引證三）與系爭案，皆為運用該引證一所揭示之同樣電腦分散式
      監控技術而完成創作者。從而認為系爭案整體所主張之技術原理或知識，乃為
      申請前既有而為熟習該項技術者所能輕易完成。然而，被告既然認定系爭案與
      引證二、三是同樣運用引證一所揭示之電腦分散式監控技術而完成創作的，而
      引證二、三與引證一又是同屬於電腦之單純程式發訊技術的技術領域，竟然能
      被認定非為熟習該項技術者所能輕易完成，而獲准專利，則系爭案係屬於與引
      證一、二、三不同技術領域之電力系統之監視控制技術，反而被認定為熟習該
      項技術者所能輕易完成，而不准專利，豈不是有差別待遇現象，從而顯示原處
      分無正當理由，而為差別待遇，違反行政程序法第六條：「行政程序，非有正
      當理由，不得為差別待遇」之規定，難謂原處分無違法。
    3.就產業上利用性言，系爭案具有解決以往先前技術為增強功能，只能增設 CPU
      的計算機及增設分散處理計算機個數，而造成經濟上不利的困難問題，而達到
      使系統之效能提昇，又可降低成本，在產業上之利用價值大增，故系爭案具有
      產業上利用性。就新穎性而言，系爭案係有關電力系統之監視控制技術發明，
      而引證二、三係有關電腦之單純程式發訊技術，故系爭案與引證二、三在國際
      專利分類（IPC） 為屬於不同技術領域。又引證二、三皆非系統或鋼鐵平台或
      發電平台等之步驟監視控制系統，為進行複數之終端計算機之測試的測試工具
      。因此，如系爭案之監視系統，自系統或鋼鐵平台或發電平台等之步驟輸入顯
      示狀態之資訊，根據該輸入資訊，進行監視輸出控制信號的如此步驟之狀態之
      資訊的手段，則為引證二、三所無者。因此無論在監視控制系統的手段上或結
      構裝置上，系爭案與引證二、三是為全然不同之概念所構成的。因此，基本上
      引證二、三之裝置難以視為監視裝置。但即使強視之為監視裝置時，因引證二
      、三係為於監視對象之終端計算機發訊試驗用之測試程式，於發訊之後，收訊
      測試程式之執行結果，根據收訊結果，以監視各終端計算機。相較之下，系爭
      案發明係備有自系統或鋼鐵平台或發電平台等之步驟輸入顯示狀態之資訊，根
      據輸入資訊，進行監視或控制，於監視或控制時，保存監視或控制所需軟體之
      保存手段的計算機，以及備有將保存於保存手段之軟體，經由網路加以收訊，
      執行收訊之軟體的執行手段的計算機，而經由執行該軟體，進行監視或控制者
      。故系爭案與引證二、三之監視控制系統的手段及裝置構造完全不同，具有新
      穎性。就進步性而言，如上所述，由於系爭案與引證二、三等之手段及裝置構
      造，是為基於全然不同之概念所構成的；系爭案係有關電力系統之監視控制技
      術發明，而引證二、三係有關電腦之單純程式發訊技術，各屬於不同技術領域
      。因此，無論就創作之目的、構造及作用效果而言，系爭案並非熟習該等引證
      二、三者所能輕易思及而完成者，具有進步性。而被告不准系爭案專利之理由
      ，乃為系爭案與引證二、三皆同為運用引證一所揭示之同樣電腦分散式監控技
      術而完成者，故其不准予系爭案專利之理由，皆針對著系爭案之監視控制系統
      而言，並未針對著系爭案之監視控制系統的裝置構造提出不予專利之理由。而
      系爭案於九十年十月十二日刪修後之申請專利範圍（再審查核駁審定前刪修者
      ），其第五項至第七項所請求給予專利的對象，即屬於監視控制系統的裝置構
      造之專利請求。依理此等裝置構造既無不予專利之理由，自應准予專利才對。
      原處分一併將之核駁在內不予專利，顯見原處分有處分理由不備之違法情形。
    4.系爭案於再審查核駁審定前，曾於被告從未以申請專利範圍過廣為由相核駁之
      情況下，自行將申請專利範圍自二十五項縮減成為七項（即九十年十月十二日
      申請專利範圍修正本）。嗣於再審查核駁審定後，原告鑑於被告不准予系爭案
      專利之理由，皆針對著系爭案之監視控制系統的手段而言，對於系爭案之監視
      控制系統的裝置構造，並未提出不予專利之理由。故原告在不願繼續與被告糾
      纏在系爭案之監視控制系統的手段之下，乃於訴願中聲明願縮減請求給予專利
      之申請專利範圍項數，而放棄系爭案九十年十月十二日申請專利範圍修正本中
      之第一項至第四項之監視控制系統的手段及記憶媒體專利之請求，而僅保留請
      求該申請專利範圍修正本中之第五項至第七項有關系爭案之監視控制系統的裝
      置構造專利。但因被告在訴願答辯辯稱系爭案業經審定不予專利，且益證原申
      請專利範圍之不當，斷無容許原告藉此反覆，徒耗行政救濟資源之舉，以致原
      訴願決定機關不受理原告之該項縮減的請求。惟被告及原訴願決定機關不受理
      原告之縮減請求的行為，顯然有違行政訴訟法第一百十一條第一項規定，以及
      最高行政法院八十一年度判字第二一七七號判決闡釋之旨意。按行政訴訟法第
      一百十一條第一項本文雖規定：「訴狀送達後，原告不得將原訴變更或追加他
      訴」。惟其但書卻規定：「但經被告同意，或行政法院認為適當者，不在此限
      」。可見在行政訴訟程序中，有上述但書之情形時，原告尚得變更原訴或追加
      他訴。則同為行政救濟程序中之訴願程序，如有類似上述行政訴訟法但書之情
      形時，應無不可變更原請求之理。何況於被告從未以申請專利範圍過廣為由相
      核駁之情況下，原告自願縮減請求之專利範圍，而非擴大請求之專利範圍時，
      自更無不能准予縮減請求之理。且在被告再審查審定後，於行政救濟程序中，
      縮減請求後之申請專利範圍，如無不可准予專利之情形時，仍得准予縮減請求
      ，早有最高行政法院著有如上述之判決之闡釋在案。由此可見，在訴願程序中
      ，被告及原訴願決定機關不受理原告之縮減請求的行為，難謂適法。原告就系
      爭案訴之聲明第二項「被告應為准予本件專利之處分」的請求，再次聲明係指
      請求判決「被告應為准許本件在九十年十月十二日修正之申請專利範圍第五項
      至第七項專利之處分」而言，以符合原告在訴願中聲明願縮減請求給予專利之
      聲明。
    5.原告在此強調關於進步性的判斷，應確實依據發明所屬技術領域，以及申請專
      利當時之技術水準（the state of the art），檢索申請當日之前之既有技術
      及／或知識作為引證資料，以研判發明之技術手段之選擇與結合，如其選擇與
      結合具有困難度，並非為熟習該項技術者所能輕易完成者，即具有進步性。而
      且，申請專利範圍之請求項有二項以上時，應就每一請求項各別判斷其進步性
      。被告在系爭案再審查審定為止，僅以系爭案之技術屬於一電腦網路之控制系
      統，從事分散式資訊輸入手段，得到資訊管理、儲存、顯示等功能，將以必要
      的程式或資料，或者是程式及資料兩者所構成之目的資訊預先記錄保存在目的
      資訊保存手段者為理由，便為不准專利的處分，從未針對系爭案的申請專利範
      圍中的技術特徵，是否為熟習此項技術者所能輕易完成，加以具體審查並說明
      理由，故此處分明顯違反行政程序法第五條之行政行為之內容應明確的規定，
      並且違反行政程序法第九十六條第一項第二款之行政處分應記載理由的規定。
      另根據專利審查基準內容，申請專利範圍之請求項有二項以上時，應就每一請
      求項各別判斷其進步性，然而被告不准系爭案專利之理由，乃為系爭案與引證
      二、三皆同為運用引證一之同樣電腦分散式監控技術而完成者，故其不准予系
      爭案專利之理由，皆針對系爭案之監視控制系統的手段而言，並未針對著系爭
      案之監視控制系統的裝置構造提出不予專利之理由。如今系爭案的申請專利範
      圍第五項至第七項所請求給予專利之對象，即屬於監視控制系統的裝置構造之
      專利請求。依理此等裝置構造既無不予專利之理由，自應准予該第五項至第七
      項的發明專利，但是被告卻在未審查該等請求項的情況下，一併將之核駁而不
      准予專利，顯然違反專利審查基準的規定。並且也違反本院九十年訴字第二六
      一五號判決所確定的比例原則。
    6.被告既然已經承認系爭案與引證二、三的IPC國際專利分類不同，而辯稱IPC國
      際專利分類不同並不表示技術領域絕不相關；但是，IPC 國際專利分類既然不
      同，則至少代表熟習「G06F11：檢測錯誤、更正錯誤、監視之專利類」之技術
      者，較不易於思及屬於「H02J 3：結合電機的集電裝置、整流改善用的回路之
      專利類」之不同的技術，反之亦然；但是，既然被告認定系爭案與引證二、三
      同樣是運用引證一所揭示之電腦分散式監控技術而完成創作的，而引證二、三
      與引證一同屬於相同的技術領域，卻仍可准予發明專利，反而是對不屬於同一
      技術領域的系爭案，僅以系爭案藉由網路配接各計算機子系統，從事分散式資
      料收集輸入、資訊管理、儲存、顯示等技術，乃一既有之電腦分散式監控技術
      並為普遍使用者」為理由，便據以論定系爭案不具發明專利的進步性要件，完
      全未針對系爭案的申請專利範圍中所揭示的構成要件特徵，是否可由熟習此項
      技術者所能輕易完成方面，加以審查，此種審定處分，不但因為對系爭案之構
      成要件特徵未具備理由而違反專利法第三十八條第二項及行政程序法第九十六
      條第一項第二款之行政處分應記載理由的規定，並且明顯地違反行政程序法第
      六條的規定而為差別待遇。
    7.根據新修正專利法第二十二條第四項之「發明為其所屬技術領域中具有通常知
      識者依申請前之先前技術所能輕易完成時，雖無第一項所列情事，仍不得依本
      法取得發明專利。」的規定，以及該項的修法理由之「……進步性之判斷重點
      有三：一為依申請前已公開之技術知識而判斷，二為判斷對象範圍限於該發明
      所屬技術領域者，三為其判斷標準以該發明所屬技術領域中之具有通常知識之
      人之能力。……另所謂『熟習該項技術者』係指 『a person skilled in the
      art』，其意為所屬技術領域中具有通常知識之人之能力，……」 的說明可知
      ，若不屬於同一技術領域的發明，則當然應被視為非能輕易完成而具有發明專
      利的進步性。如今，引證二、三的IPC 國際專利分類為G06F11「檢測錯誤、更
      正錯誤、監視之專利類」之技術，與系爭案的IPC 國際專利分類為H02J 3「結
      合電機的集電裝置、整流改善用的回路之專利類」，係屬於不同的技術大項分
      類，根據前述新修正專利法第二十二條第四項的規定及其修法理由，系爭案的
      發明當然應該被視為非能輕易完成而具有發明專利的進步性。又被告可能會辯
      稱該新修正專利法尚未正式施行，故其不得作為判斷系爭案進步性的依據，但
      是，該修正條文及說明，正是對於目前的專利法第二十條第二項之「發明係運
      用申請前既有之技術或知識，而為熟習該項技術者所能輕易完成時，……」的
      規定，加以明確地規定、說明，亦即所謂的熟習此項技術者，當然係指熟習該
      所屬技術領域之技術者而言，故在判斷進步性時，應該參酌此修正條文的規定
      和其修法理由說明的意旨，而准予系爭案發明專利。
    8.原告在此提出公告第五○八四九六號專利案（下稱佐證一）、公告第四四八六
      四八號專利案（下稱佐證二），並與系爭案作比較，來說明被告明顯地違反行
      政程序法第六條的規定。佐證一為八十八年六月二十二日申請的「工作流程系
      統及其工作傳送方法」的發明專利、佐證二為八十七年七月二十一日申請的「
      應用於內嵌式系統除錯之遠端重置裝置」的發明專利，兩者的申請日皆比系爭
      案的兩個優先權日（八十六年三月十三日、八十七年二月二十三日）晚，皆已
      經獲准發明專利且二者的IPC 分類皆屬於G06F「電子數位資料處理」大類中，
      與被告所提出的引證一、二、三皆屬於相同的IPC 分類。而系爭案則屬於H02J
      「供電或配電之電路或裝置」大類中。原告為了更清楚地表示被告對系爭案的
      差別待遇，在此以系爭案的申請專利範圍第一項和第六項與佐證一的申請專利
      範圍第一項及佐證二的申請專利範圍第一、六項的比較，作為例子。
    9.首先，系爭案的申請專利範圍第一項及第六項的內容為：１﹒一種監視．控制
      系統，其特徵係具備：保存包含為控制電力設備20所需要之程式的控制指示接
      受軟體和控制軟體之軟體保存手段12，和輸出保存於前述於前述軟體保存手段
      12之控制指示接受軟體和控制軟體的軟體管理手段14，和輸入自前述軟體管理
      手段14輸出之控制指示接受軟體，經由執行此控制指示接受軟體，接受自為進
      行電力設備之監視．控制之畫面監視器手段的控制指示，輸出此控制指示資訊
      的軟體執行手段13，和輸入自前述軟體管理手段14輸出之控制軟體，經由執行
      此控制軟體，根據自前述軟體執行手段13之控制指示資訊，對於控制對象之電
      力設備20 ，輸出控制信號之控制信號送出手段480者。６﹒一種監視．控制系
      統，其特徵係具備具有與網路連接，收集顯示電力設備20之狀態的資訊加以保
      持，對應來自其他之計算機151、152、153、154之要求，將該資訊送訊至前述
      網路之資訊輸入手段11，和保存監視或控制電力設備20之軟體的軟體保持手段
      12，和送訊保存於此軟體保存手段12之軟體管體手段14之資訊輸入‧管理用計
      算機151；和具有與前述網路連接，收訊自前述軟體管理用計算機151之前述軟
      體管理手段14送訊之軟體，執行此收訊之軟體的軟體執行手段13之１或２以上
      之軟體執行用計算機152；前述資訊輸入用計算機154之前述資訊輸入手段11係
      檢出前述電力設備20之狀態之變化時，輸出該變化資訊，或自前述軟體執行用
      計算機152 接收資訊參照要求時，根據該要求，輸出前述保持之資訊地加以構
      成者。佐證一的申請專利範圍第一項的內容為：１﹒一種工作流程系統，包括
      ：至少兩個工作分派伺服器1、2，有一工作項4 欲傳輸於其間；一機動代理傳
      輸平台3，耦接於該等工作分派伺服器1、2之間；以及一機動代理元件5，將該
      工作項4處理成一物件封包，經由該機動代理傳輸平台3，傳輸於該等工作分派
      伺服器1、2之間。亦即，前述佐證一的申請專利範圍第一項的技術特徵，僅僅
      是在兩個伺服器1、2之間，將包含命令清單和傳送的資料之工作項 4，利用習
      知的機動代理元件5和機動代理傳輸平台（電腦）3，加以傳輸而已，此專利的
      構成要件特徵，完全是利用習知的電腦資料傳送技術而完成，而被告亦准予此
      申請案發明專利。佐證二的申請專利範圍第一項的內容為：１﹒一種應用於內
      嵌式系統除錯之遠端重置裝置，包括：一重置線路32，設置於內嵌式系統30上
      ；一控制電路40，一端與前述內嵌式系統30的重置線路32相接，另一端則與一
      發展主機10連接，藉以在需要重置reset 前述內嵌式系統30時，由前述發展主
      機10輸入一重置信號，透過前述控制電路40將前述重置線路32短路。佐證二的
      申請專利範圍第六項的內容為：６﹒一種應用於內嵌式系統除錯之遠端重置方
      法，包括下列步驟：（i） 利用一控制電路40與內嵌式系統30的重置線路32或
      電源電路相接，控制電路40的另一端則與發展主機10相接；及（ii）在需要重
      置前述內嵌式系統30時，由發展主機10輸出一重置信號，透過前述控制電路32
      將重置電路短路。亦即，前述佐證二的申請專利範圍第一、六項的技術特徵，
      僅僅是在習知的佐證二的第一圖所示的裝置中，加入控制電路40，當需要重置
      （reset）內嵌式系統30時，從發展主機10發出重置信號，來使重置線路32 短
      路。此種技術特徵，相當於使電腦的重置鍵，經由一控制電路（控制線），與
      另一台電腦連接。當需要重置時，由另一台電腦發出重置訊號，來進行重置之
      習知技術的簡單應用而已。根據系爭案與佐證一、二的技術特徵比較可知，與
      被告所提出的引證一、二、三同屬於相同的IPC 分類（G06F）之證據一、二中
      的如此簡單地訊號傳遞技術，亦被認為具有發明專利的進步性而給予發明專利
      ，則為何不屬於相同IPC 分類之系爭案，其構成要件特徵遠較佐證一、二不為
      人所能輕易思及，卻反而被認定為不具發明專利的進步性要件，由此可知被告
      對於系爭案的不准發明專利的處分，明顯地違反行政程序法第六條之差別待遇
      禁止原則的規定。
    10.原告提出前述二個佐證案，以證明系爭案確實具有發明專利的進步性之情況下
      ，被告經常會以個案審查原則作為答辯理由，持續地堅持原處分之系爭案發明
      不具進步性的見解。因此，在此原告擬先說明平等原則與個案審查原則之間的
      關係。亦即，所謂的個案審查原則，係根據各個技術領域，以一定的審查標準
      ，對於各個申請案，進行是否符合進步性的判斷。若超過一定的技術標準則認
      定具有進步性，反之，若認定尚未到達一定的技術標準，則認定為不具進步性
      。因此，在進行個案審查時，其審查標準是固定不變的，尤其是在同一技術領
      域更應該是如此。亦即應該以一定的審查標準，對於同一技術領域的所有的申
      請案平等的進行審查，而這正是差別待遇禁止原則（平等原則）的真意所在。
      也就是說，差別待遇禁止原則（平等原則）是在進行個案審查時所必須遵守的
      基本原則，所以不能以個案審查原則作為不違反平等原則的理由。更何況系爭
      案的技術領域與引證案一、二及佐證一、二不同，則將不同技術領域的技術應
      用在另外技術領域中，當然應該被視為具有進步性。即使如被告所稱之IPC 國
      際專利分類之不同並不表示技術領域絕不相關，但是至少其進步性的標準，應
      該較同一技術領域來的寬鬆。然而，在系爭案的基準日較佐證一、二的基準日
      （申請日）早，且其構成要件特徵遠較佐證一、二不為人所能輕易思及，並且
      不屬於相同IPC 國際專利分類的情況下，卻反而被認定為不具發明專利的進步
      性要件，因此，對於此種差別待遇的理由，亦即審查進步性的標準為何有如此
      重大不同的理由，被告就此加以具體答辯。若無法就此點加以合理地說明，則
      表示系爭案受到明顯重大的差別待遇，故不予系爭案發明專利的原處分，明顯
      違反行政程序法第六條的規定而應予撤銷。而這更加地表示系爭案符合發明專
      利的進步性要件，理應獲准發明專利，原處分明顯違反專利法第二十條第二項
      進步性判斷的規定，理應予以撤銷。
    11.系爭案申請專利範圍第五項之「監視．控制系統」，其特徵係具備：「具有與
      網路連接，收集顯示電力設備之狀態的資訊加以保持，對應來自其他之計算機
      之要求，將該資訊送訊至前述網路之資訊輸入手段的資訊輸入用計算機（特徵
      ５–１），和具有與前述網路連接，收訊自前述軟體管理用計算機之前述軟體
      管理手段送訊之軟體，執行此收訊之軟體的軟體執行手段之一或二以上之軟體
      執行用計算機（特徵５–２）；前述資訊輸入用計算機之前述資訊輸入手段係
      檢出前述電力設備之狀態之變化時，輸出該變化資訊，或自前述軟體執行用計
      算機接收資訊參照要求時，根據該要求，輸出前述保持之資訊地加以構成者（
      特徵５–３）。」系爭案申請專利範圍第六項之「監視．控制系統」，其特徵
      係具備：「具有與網路連接，收集顯示電力設備之狀態的資訊加以保持，對應
      來自其他之計算機之要求，將該資訊送訊至前述網路之資訊輸入手段（特徵６
      –１），和保存監視或控制電力設備之軟體的軟體保存手段（特徵６–２），
      和送訊保存於此軟體保存手段之軟體的軟體管理手段之資訊輸入．管理用計算
      機（特徵６–３）；和具有與前述網路連接，收訊自前述軟體管理用計算機之
      前述軟體管理手段送訊之軟體，執行此收訊之軟體的軟體執行手段之一或二以
      上之軟體執行用計算機（特徵６–４）；前述資訊輸入用計算機之前述資訊輸
      入手段係檢出前述電力設備之狀態之變化時，輸出該變化資訊，或自前述軟體
      執行用計算機接收資訊參照要求時，根據該要求，輸出前述保持之資訊地加以
      構成者（特徵６–５）。」而系爭案申請專利範圍第七項之「監視．控制系統
      」，係分別附屬於第五項和第六項，其中，前述軟體執行用計算機係各別連接
      於前述網路，具有同樣之軟體執行手段的複數計算機所成者。根據前述內容可
      知，系爭案的監視．控制系統之主要技術特徵在於上述特徵５–２以及特徵６
      –４。亦即，系爭案發明的技術特徵，其透過網路而在不同電腦間授受的，除
      了資料（對應於下述實施例一的「編輯資訊」）以外，還有軟體（對應於下述
      實施例一的監視畫面顯示目的資訊。且這些資料，是藉由從遠端伺服器傳送過
      來的軟體，在本地端計算機上執行後所產生，然後再傳送回遠端伺服器。例如
      系爭案發明的實施形態一所述，其中在說明書第三十四頁最後一行至第三十五
      頁第十二行中，分別記載著：「此編集部392 係為編集表示所被輸入的狀態之
      資訊，將該所編集過的資訊，經由網路14a而被傳送至計算機152的編集資訊輸
      入手段391。編集資訊輸入部391係為將所傳送到來的編集資訊記憶在資訊保持
      區23。被設在計算機152內的目的資訊收訊部41係為透過網路14a而在目的資訊
      執行環境42下使其執行從管理核心14b所分配供給的監視畫面顯示目的資訊120
      。」；以及「監視畫面顯示目的資訊 120，在目的資訊執行環境42下被執行，
      則編集輸出部 350，輸入從資訊區23的編集資訊（即是編集表示監視‧控制對
      象20的狀態之資訊而得到的編集資訊）而作為畫面資訊經編集後輸出。此結果
      ，在畫面監視器Ma顯示監視畫面。」。若根據系爭案發明的技術特徵，由於網
      路上傳送的不只有監控資料，還包括用以在各台計算機上產生該資料的軟體，
      所以軟體是被集中保管在一台遠端伺服器之目的資訊保存手段12（亦即第十九
      圖所示的碟機31）上，當有需要更動各台本地端計算機152、153）上的顯示畫
      面、回傳資料、或是用聲音輸出裝置等以聲音輸出監視．控制對象20的狀態等
      的時候，則只要預先作成對應該功能的目的資訊，便可以實現，完全不需要在
      各（軟體執行用）計算機152、153進行載入新監視畫面用軟體的作業。進而達
      成系爭案發明的目的，亦即提供一種使其容易擴充監視對象功能，且能有效運
      用計算機資源之監視控制系統。
    12.系爭案發明的「監視．控制系統」，其最主要的技術特徵在於：其透過網路而
      在不同電腦間授受的，除了資料（從控制對象所輸入的狀態資訊，例如電力設
      備之狀態資訊）以外（在資訊輸入計算機154 和軟體執行用計算機152、153之
      間），還有軟體（監視畫面顯示目的資訊120等）（在軟體管理用計算機151和
      軟體執行用計算機152、153之間），而不是僅為狀態資訊而已。故被告顯然誤
      解系爭案發明的主要技術特徵。另引證一所揭示者，為過去的監視計算機系統
      ，係為使用複數個計算機之分散型系統，各計算機所執行之計算為總體運算機
      制的一部分，單一之計算機所計算之部分，並不能成為有效之計算資料，需要
      其他多數之計算機所得資料的整合，才能使所需資料齊備。同時，正如被告所
      述，引證一僅揭示出「該系統定義為可收集有關各站電力系統目前操作狀態的
      資料，並傳送到控制中心以有效監控電力系統；」以及「該電腦系統分為不同
      子系統，子系統間係藉由網路連接」之技術內容。亦即，引證一完全未揭示出
      前述系爭案發明的前述申請專利範圍所述的「…和具有與前述網路連接，收訊
      自前述軟體管理用計算機之前述軟體管理手段送訊之軟體，執行此收訊之軟體
      的軟體執行手段之一或二以上之軟體執行用計算機（特徵５–２、６–４）；
      」之在網路上傳送軟體（目的資訊120） 的技術特徵。因此，引證一完全無法
      達成系爭案發明之提供一種使其容易擴充監視對象功能，且能有效運用計算機
      資源之監視控制系統的功效。引證三所提的測試程式為已經內附於各台個人電
      腦中，在個人電腦上執行之後，會將資料傳送回監控裝置。引證三中，網路上
      所傳送的僅為測試資料，並不包含測試程式。至於想要變更回傳測試資料的內
      容（例如想要得知不同監控項目的數值）時的處置手段，或是測試程式的升級
      方法，引證三中都完全沒有記載。系爭案發明如同前述，網路上傳送的不只有
      監控資料，還包括用以在各台計算機上產生該資料的軟體。而且若要變更監控
      項目、或是用聲音輸出裝置等以聲音輸出監視控制對象20的狀態時，只需在集
      中的一台伺服器（例如軟體管理用計算機 151）上進行程式的變更，就可達到
      目的，而不須一一派人到各台計算機（152、153…）上，變更新的應用程式，
      故可以提供一種容易擴充監視對象功能，且能有效運用計算機資源之監視控制
      系統。
    13.根據前述說明可知，被告係在誤解系爭案發明的技術特徵的情況下，違法地認
      定系爭案的申請專利範圍第五項至第七項之「監視．控制系統」，不具進步性
      。同時，根據前述說明可知，引證一、三皆未揭示出前述系爭案發明的前述申
      請專利範圍所述的「…和具有與前述網路連接，收訊自前述軟體管理用計算機
      之前述軟體管理手段送訊之軟體，執行此收訊之軟體的軟體執行手段之一或二
      以上之軟體執行用計算機（特徵５–２、６–４）；」之在網路上傳送軟體（
      目的資訊 120）的技術特徵，故系爭案發明應被認定為具有突出的技術特徵。
      而藉由前述技術特徵，可以提供一種容易擴充監視對象功能，且能有效運用計
      算機資源之監視控制系統，故系爭案發明具有顯然的功效。因此，系爭案發明
      確實具有進步性，被告的認定顯然有誤。同時，根據專利審查基準，判斷發明
      有無進步性時，應確實依據發明所屬技術領域，以及申請專利當時之技術水準
      ，可知，當判斷發明案是否具有進步性，亦即是否能夠輕易完成時，應該考量
      「發明所屬技術領域，以及申請專利當時之技術水準（the state of the art
      ）」，來進行判斷。亦即，當進行各申請案的進步性判斷時，需根據平等原則
      ，來進行進步性的判斷。也就是說，在進行個案審查時，其審查標準是固定不
      變的，尤其是在同一技術領域更應該是如此。亦即應該以一定的審查標準，對
      於同一技術領域的所有的申請案平等的進行審查，而這正是差別待遇禁止原則
      （平等原則）的真意所在。同時，根據訴訟法上的舉證責任之規定，關於發明
      專利申請事件之訴訟，在被告提出引證案，並據以否定系爭案發明的進步性之
      情況下，原告除了根據被告所提出的引證案和其主張的理由，來主張該引證案
      不具否定系爭案的進步性之證據力以外，若能舉出反證以證明被告判斷系爭案
      的進步性之標準，相較於其他相同技術領域的專利案，過於嚴苛，亦即違反平
      等原則的情況下，則更能夠顯現出系爭案確實具有進步性。而這正是原告提出
      申請日在系爭案的優先權日之後，與前述引證三的技術領域相同（皆屬於G06F
      ），且皆已經獲得發明專利的佐證一及佐證二的目的所在。
  (二)被告主張之理由：
    1.查IPC 國際專利分類之不同並不表示技術領域絕不相關，系爭案整體所主張實
      質之技術運用，乃為透過一電腦網路之控制系統，從分散式收集資訊輸入手段
      ，得到資訊之管理、儲存、顯示等功能，及將必要的程式或資料，或者是程式
      及資料兩者所構成之目的資訊預先記錄保存在目的資訊保存手段者，此種藉由
      網路配接各計算機子系統，進而從事分散式資料收集、管理、儲存、顯示等技
      術手段使用，已揭示於引證一及三內容中之知識或原理之相同運用，雖本案依
      設計之控制對象因素在裝置構件有差異，此係為裝置構件之改變，但在整體所
      主張之技術原理或知識，已明顯為一般習用技術而為熟習該項技術者所能輕易
      完成者，自不符發明專利之要件。上述比較論述，對系爭案裝置構造已然提出
      不予專利之理由，原告於訴願階段始行提出申請專利範圍縮減，即使欲保留之
      第五項至第七項，亦屬易於推知而不具進步性。
    2.系爭案申請專利範圍第五項至第七項之裝置，其主要構件為資訊輸入用計算機
      以及軟體執行用計算機，且申請專利範圍之主張內容皆為一般電腦即具有之泛
      用功能。其中，資訊輸入用計算機係與網路連接，用以收集電力設備之狀態資
      訊加以保持，並將該資訊送訊至網路之構件；而軟體執行用計算機在系爭案申
      請專利範圍中定義並不清楚，主要似乎係用以執行網路上收訊及送訊之功能。
      相較於引證三，引證三之監控設備的個人電腦均內附一測試程式，執行燒機時
      測試工作，並送出一上傳資料表示各該等待測個人電腦的測試結果，且監控設
      備具有階層式網路裝置，用以接收每一該無線接收裝置所傳送之該上傳資料，
      並構成一監控資料，以有線形式傳送該監控資料，監控設備另具有一監控裝置
      ，接收該監控資料，並將每一該待測個人電腦的測試結果顯示及儲存於該監控
      裝置。其中之階層式網路裝置可收集並傳送待測個人電腦的測試結果以供監控
      裝置接收、顯示及儲存，已揭露系爭案申請專利範圍所界定之收集狀態資訊、
      加以保持、將該資訊送訊至網路以及執行網路上收訊及送訊等功能，其差異不
      過係系爭案之資訊內容與電力設備有關，而引證三係與個人電腦測試有關，但
      系爭案申請專利範圍並無與資訊內容差異有關之具體技術內容主張，故此差異
      並不重要。
    3.又即使依原告主張引證三與系爭案之應用領域有差異，引證一亦已揭示電力系
      統之應用技術，引證一於第四二八頁的FUNCTIONAL REQUIREMENTS 中開頭第二
      行開始已說明該系統定義為可收集有關各站電力系統目前操作狀態的資料，並
      傳送到控制中心以有效監控電力系統；此外在第四二九頁的SYSTEM CONFIGURA
      TION的開頭亦說明該電腦系統分為不同子系統，子系統間係藉由網路連接，因
      此系爭案於申請專利範圍所界定之收集電力設備之狀態資訊、加以保持、將該
      資訊送訊至網路以及執行網路上收訊及送訊等功能皆已為引證一所揭示，且本
      案與引證一屬同一應用領域，因此系爭案申請專利範圍第五項至第七項所界定
      者明顯為熟習該項技術者所能輕易完成，不具進步性。
    4.原告所提之二個佐證與本案不同，非相同事件，沒有平等原則的適用。原告申
      請專利範圍的構件為泛用的構件，例如第五項的資訊輸入用計算機及軟體執行
      用計算機。即便原告領域在電力設備，於引證一第四二八頁第三大點中，已具
      體說明引證一需要哪些設備，而這些設備已包含原告所謂的資訊輸入用、軟體
      執行用的構件。雖運用的領域不同，但引證三已可蒐集各個燒錄電腦資料及傳
      回監控中心，相當於第五項中的資訊輸入用計算機。引證三也有相當於系爭案
      軟體執行用計算機的功能及程式。
    理  由
一、按凡利用自然法則之技術思想之高度創作，而可供產業上利用者，固得依專利法
    第十九條暨第二十條第一項之規定申請取得發明專利。惟其發明如「係運用申請
    前既有之技術或知識，而為熟習該項技術者所能輕易完成時」，仍不得依法申請
    取得發明專利，復為同法第二十條第二項所明定。系爭案於九十年十月十二日經
    提出申請專利範圍修正本，並經被告審查，而為不予專利之處分，再經訴願決定
    駁回。原告請求撤銷訴願決定及原處分，本院應就原處分及訴願決定所依據之九
    十年十月十二日申請專利範圍修正之核駁處分是否合法有據先予審究。其次再審
    究被告於審理中聲明對系爭案在九十年十月十二日申請專利範圍修正減縮請求為
    第五項至第七項申請專利範圍是否應予准許。
二、依九十年十月十二日原告提出系爭監視、控制系統及記錄其處理內容之媒體發明
    之修正申請專利範圍記載為：
  1.一種監視．控制系統，其特徵係具備保存包含為控制電力設備所需要之程式的控
    制指示接受軟體和控制軟體之軟體保存手段，和輸出保存於前述軟體保存手段之
    控制指示接受軟體和控制軟體的軟體管理手段，和輸入自前述軟體管理手段輸出
    之控制指示接受軟體，經由執行此控制指示接受軟體，接受自為進行電力設備之
    監視．控制之畫面監視器手段的控制指示，輸出此控制指示資訊的軟體執行手段
    ，和輸入自前述軟體管理手段輸出之控制軟體，經由執行此控制軟體，根據自前
    述軟體執行手段之控制指示資訊，對於控制對象之電力設備，輸出控制信號之控
    制信號送出手段者。
  2.一種監視．控制系統，其特徵係具備收集顯示電力設備之狀態的資訊輸入手段，
    和保存輸出電力系統之結線圖資訊的軟體的第一之軟體保存手段，和使用至少前
    述資訊輸入手段被收集之資訊及保存於前述第一之軟體保存手段之軟體，編輯輸
    出顯示前述電力設備之狀態的結線圖資訊的軟體之編輯手段，和保存經由此編輯
    手段所編輯之軟體的第二之軟體保存手段，和輸出保存於此第二之軟體保存手段
    之軟體的軟體管理手段，和輸入自此軟體管理手段所輸出之軟體，執行該軟體之
    軟體執行手段者。
  3.一種電腦可讀取之記憶媒體，其特徵係記憶為了將保存包含為控制電力設備所需
    要之程式的控制指示接受軟體和控制軟體之於軟體保存手段之機能，和輸出保存
    於前述軟體保存手段之控制指示接受軟體和控制軟體的軟體管理機能，和輸入自
    前述軟體管理機能輸出之控制指示接受軟體，經由執行此控制指示接受軟體，接
    受自為進行電力設備之監視．控制之畫面監視器手段的控制指示，輸出此控制指
    示資訊的軟體執行機能，和輸入藉由前述軟體管理機能輸出之控制軟體，經由執
    行此控制軟體，根據自前述軟體執行機能所成控制指示資訊，對於控制對象之電
    力設備，輸出控制信號之控制信號送出機能實現於電腦的程式。
  4.一種電腦可讀取之記憶媒體，其特徵係記憶為了將收集顯示電力設備之狀態的資
    訊的資訊輸入機能，和將輸出電力系統之結線圖資訊的軟體，保存於第一之軟體
    保存手段之機能，和使用至少前述資訊輸入手段被收集之資訊及保存於前述第一
    之軟體保存手段之軟體，編輯輸出顯示前述電力設備之狀態的結線圖資訊的軟體
    之編輯機能，和將經由此編輯機能所編輯之軟體，保存於第二之軟體保存手段之
    機能，和輸出保存於此第二之軟體保存手段之軟體的軟體管理機能，和輸入自此
    軟體管理機能所輸出之軟體，執行該軟體之軟體執行機能實現於電腦的程式。
  5.一種監視．控制系統，其特徵係具備具有與網路連接，收集顯示電力設備之狀態
    的資訊加以保持，對應來自其他之計算機之要求，將該資訊送訊至前述網路之資
    訊輸入手段的資訊輸入用計算機，和具有與前述網路連接，收訊自前述軟體管理
    用計算機之前述軟體管理手段送訊之軟體，執行此收訊之軟體的軟體執行手段之
    一或二以上之軟體執行用計算機；前述資訊輸入用計算機之前述資訊輸入手段係
    檢出前述電力設備之狀態之變化時，輸出該變化資訊，或自前述軟體執行用計算
    機接收資訊參照要求時，根據該要求，輸出前述保持之資訊地加以構成者。
  6.一種監視．控制系統，其特徵係具備具有與網路連接，收集顯示電力設備之狀態
    的資訊加以保持，對應來自其他之計算機之要求，將該資訊送調至前述網路之資
    訊輸入手段，和保存監視或控制電力設備之軟體的軟體保存手段，和送訊保存於
    此軟體保存手段之軟體的軟體管理手段之資訊輸入．管理用計算機；和具有與前
    述網路連接，收訊自前述軟體管理用計算機之前述軟體管理手段送訊之軟體，執
    行此收訊之軟體的軟體執行手段之一或二以上之軟體執行用計算機；前述資訊輸
    入用計算機之前述資訊輸入手段係檢出前述電力設備之狀態之變化時，輸出該變
    化資訊，或自前述軟體執行用計算機接收資訊參照要求時，根據該要求，輸出前
    述保持之資訊地加以構成者。
  7.如申請專利範圍第五項或第六項記載之監視．控制系統，其中，前述軟體執行用
    計算機係各別連接於前述網路，具有同樣之軟體執行手段的複數計算機所成者。
三、經查，系爭案其組成系統中，係於一網路上，經由一計算機接至多個監視對象系
    統，又分別各經一計算機接至監視器及保存裝置；在資料管理方法上，分為資訊
    輸入手段、目的資訊管理手段、目的資訊保存手段、目的資訊執行手段等。其中
    管理手段中之計算機依伺服軟體做伺服計算機之功能，其餘之計算機做為隨從計
    算機。因此，系爭案整體所主張實質之技術運用，乃為透過一電腦網路之控制系
    統，以網路配接各計算機子系統，從事分散式收集資訊輸入手段，得到資訊之儲
    存（保存）、管理、監視、顯示等功能，及將必要的程式或資料，或者是程式及
    資料兩者所構成之目的資訊預先記錄保存在目的資訊保存手段者。而引證二之專
    利公告第三０六六三八號多埠資料自動收集裝置，揭示一種多埠資料自稱收集裝
    置，用以監視複數個測試機台的測試狀態，該等測試機台均在執行作功能測試所
    需之測試程式，並將測試透過一階層架構裝置上傳，該裝置包括：一監視裝置；
    一第一模組，經由一第一資料介面受控於該監視裝置；以及複數個第二模組，經
    由一第二資料介面受控於該第一模組，而以一第三資料介面連接該等測試機台，
    用以收集該等測試機台的測試結果，並經該第一模組傳送至該監視裝置。引證三
    之專利公告第二六一二五五號個人電腦燒機即時監控設備揭示一種個人電腦燒機
    即時監控設備，適用於一監控裝置即時監控複數個待測個人電腦的燒機狀態，該
    等個人電腦均內附一測試程式，執行燒錄時測試工作，並送出一上傳資料表示各
    該等待測個人電腦的測試結果，且監控設備具有階層式網路裝置，用以接收每一
    該無線接收裝置所傳送之該上傳資料，並構成一監控資料，以有線形式傳送該監
    控資料，監控設備另具有一監控裝置，接收該監控資料，並將每一該待測個人電
    腦的測試結果顯示及儲存於該監控裝置。其中之階層式網路裝置可收集並傳送待
    測個人電腦的測試結果以供監控裝置接收、顯示及儲存（申請專利範圍第一項參
    照）。
四、引證二之專利公告第三０六六三八號多埠資料自動收集裝置，其公告日在系爭案
    專利申請優先權日之後，尚不能以該引證案作為系爭案不具進步性之論據。惟引
    證三之專利公告第二六一二五五號個人電腦燒機即時監控設備，已揭示一種即時
    監控設備，從事分散式監控操作及資訊輸入、管理、顯示及保存等技術手段。原
    告雖主張系爭案與引證三在國際專利分類（IPC）為屬於不同技術領域，引證三
    非系統或鋼鐵平台或發電平台等之步驟監視控制系統，為進行複數之終端計算機
    之測試的測試工具，系爭案之監視系統，自系統或鋼鐵平台或發電平台等之步驟
    輸入顯示狀態之資訊，根據該輸入資訊，進行監視輸出控制信號的如此步驟之狀
    態之資訊的手段，則為引證三所無者。無論在監視控制系統的手段上或結構裝置
    上，系爭案與引證三是為全然不同之概念所構成的等等。經查，系爭案雖係應用
    於電力設備之監視．控制系統，與引證三係應用於個人電腦燒機即時監控固有不
    同，但該等申請專利範圍所界定之收集狀態資訊、加以保持、將該資訊送訊至網
    路以及執行網路上收訊及送訊等功能，其技術特徵仍在應用網路配接各計算機子
    系統，進而從事分散式資料收集、管理、儲存、顯示等技術思想；再由一九九五
    年即發表引證一之文獻第四二八頁的FUNCTIONAL REQUIREMENTS 中開頭第二行開
    始說明該系統定義為可收集有關各站電力系統目前操作狀態的資料，並傳送到控
    制中心以有效監控電力系統；第四二九頁的SYSTEM CONFIGURATION的開頭亦說明
    該電腦系統分為不同子系統，子系統間係藉由網路連接等情，足以顯示將系爭案
    申請專利範圍所界定之收集狀態資訊、加以保持、將該資訊送訊至網路以及執行
    網路上收訊及送訊等功能，應用於電力設備之監視．控制系統，為已習知之技術
    。因此，尚不能因系爭案係應用於電力設備之監視．控制系統，與引證三有所差
    異，即謂其非熟習該項技術者所能輕易，且具有功效之增進。原告主張系爭案與
    引證三為不同技術領域，引證三不能證明系爭案不具進步性一節，非屬可採。
五、原告於審理中雖主張其於訴願中聲明願縮減請求給予專利之申請專利範圍項數，
    而放棄系爭案九十年十月十二日申請專利範圍修正本中之第一項至第四項之監視
    控制系統的手段及記憶媒體專利之請求，而僅保留請求該申請專利範圍修正本中
    之第五項至第七項有關系爭案之監視控制系統的裝置構造專利，聲明被告對系爭
    案在九十年十月十二日修正之申請專利範圍第五項至第七項應為專利之處分，並
    指被告對從未針對系爭案的申請專利範圍中的技術特徵，是否為熟習此項技術者
    所能輕易完成，加以具體審查並說明理由，明顯違反行政程序法第五條之行政行
    為之內容應明確的規定，並且違反行政程序法第九十六條第一項第二款之行政處
    分應記載理由的規定等等。
六、經查，系爭案申請專利範圍第五項至第七項之申請專利範圍為：5.一種監視．控
    制系統，其特徵係具備具有與網路連接，收集顯示電力設備之狀態的資訊加以保
    持，對應來自其他之計算機之要求，將該資訊送訊至前述網路之資訊輸入手段的
    資訊輸入用計算機，和具有與前述網路連接，收訊自前述軟體管理用計算機之前
    述軟體管理手段送訊之軟體，執行此收訊之軟體的軟體執行手段之一或二以上之
    軟體執行用計算機；前述資訊輸入用計算機之前述資訊輸入手段係檢出前述電力
    設備之狀態之變化時，輸出該變化資訊，或自前述軟體執行用計算機接收資訊參
    照要求時，根據該要求，輸出前述保持之資訊地加以構成者。6.一種監視．控制
    系統，其特徵係具備具有與網路連接，收集顯示電力設備之狀態的資訊加以保持
    ，對應來自其他之計算機之要求，將該資訊送調至前述網路之資訊輸入手段，和
    保存監視或控制電力設備之軟體的軟體保存手段，和送訊保存於此軟體保存手段
    之軟體的軟體管理手段之資訊輸入．管理用計算機；和具有與前述網路連接，收
    訊自前述軟體管理用計算機之前述軟體管理手段送訊之軟體，執行此收訊之軟體
    的軟體執行手段之一或二以上之軟體執行用計算機；前述資訊輸入用計算機之前
    述資訊輸入手段係檢出前述電力設備之狀態之變化時，輸出該變化資訊，或自前
    述軟體執行用計算機接收資訊參照要求時，根據該要求，輸出前述保持之資訊地
    加以構成者。7.如申請專利範圍第五項或第六項記載之監視．控制系統，其中，
    前述軟體執行用計算機係各別連接於前述網路，具有同樣之軟體執行手段的複數
    計算機所成者。因此，系爭案申請專利範圍第五項至第七項為物之發明而非方法
    發明。經查，被告於再審查核駁理由先行通知書已記載系爭案，在其組成系統中
    ，係於一網路上，經由一計算機接至多個監視對象系統，又分別各經一計算機接
    至監視器及保存裝置；在資料管理操作上，分為資訊輸入手段、目的資訊管理手
    段、目的資訊保存手段、目的資訊執行手段等。其中管理手段中之計算機依伺服
    軟體做伺服計算機之功能，其餘之計算機做為隨從計算機。因此，已分別就系爭
    案之系統結構之裝置，以及操作手段之方法予以論列，並非未就系爭案申請專利
    範圍第五項至第七項之請求予以審查。再查，被告再審查核駁審定書記載系爭案
    實質之技術運用，乃為透過一電腦網路之控制系統，從事分散式資訊輸入手段，
    得到資訊之管理、儲存、顯示等功能，將以必要的程式或資料，或者是程式及資
    料兩者所構成之目的資訊預先記錄保存在目的資訊保存手段者。而認為此種藉由
    網路接各計算機子系統、進而從事分散式資料收集、資訊管理、儲存、顯示等技
    術，乃一既有之電腦分散式監控技術，已揭示於初審及再審引證之知識或原理，
    並以系爭案雖在結構裝置上因運用於電力系統控制，故構件有些差異，但其整體
    所主張之技術原理乃為申請前既有而為熟習該項技術者所能輕易完成者作為其核
    駁理由。上述核駁理由就各請求項雖未一一條列說明，惟其已明系爭案「在結
    構裝置上因運用於電力系統控制，故構件有些差異」，但其整體所主張之技術原
    理乃為申請前既有而為熟習該項技術者所能輕易完成者等語，即已包含對系爭案
    申請專利範圍第五項至第七項關於監視控制系統的裝置構造發明專利，不具進步
    性之說明。原告主張被告就系爭案申請專利範圍第五項至第七項之請求未予審查
    ，應有誤解。
七、至原告所引公告第五○八四九六號專利案及公告第四四八六四八號專利案，已獲
    准發明專利，為何不屬於相同IPC分類之系爭案，其構成要件特徵遠較上開佐證
    一、二不為人所能輕易思及，卻反而被認定為不具發明專利的進步性要件，而主
    張被告對於系爭案的不准發明專利的處分，明顯地違反行政程序法第六條之差別
    待遇禁止原則的規定一節。查原告所舉上開二專利案其技術內容與本件尚有差異
    ，而專利審查係就各案之申請專利範圍及其說明書作為准駁之依據，自無從以他
    案之技術內容與本件相比擬資為比附援引之論據，而指被告差別待遇或違反平等
    原則。又本案專利之技術特徵較諸引證三不具進步性，已如前述，他案專利給予
    是否合法妥適，係屬另案判斷問題，仍不能作為本件亦應准予專利之依據。原告
    此部分之主張，並不能為其有利之判斷。
八、依上所述，被告以系爭案整體所主張之技術原理或知識，係運用申請前既有之技
    術或知識，而為熟習該項技術者所能輕易完成不具進步性，不符專利要件而否准
    所請，於法並無不合，訴願決定予以維持，亦屬妥適。原告主張前詞，請求撤銷
    原處分及訴願決定，為無理由。原告於審理中雖放棄系爭案九十年十月十二日申
    請專利範圍修正本中之第一項至第四項之監視控制系統的手段及記憶媒體專利之
    請求，而僅保留請求該申請專利範圍修正本中之第五項至第七項有關系爭案之監
    視控制系統的裝置構造專利，主張被告對系爭案在九十年十月十二日修正之申請
    專利範圍第五項至第七項應為專利之處分。惟系爭案申請專利範圍第五項至第七
    項物之發明部分，業經被告於再審查核駁理由先行通知書及再審查核駁審定書敘
    明亦不具進步性之理由，並非未經審查，已如前述。原告將系爭案申請專利範圍
    修正為僅請求九十年十月十二日第五項至第七項部分，亦不具進步性，其結論與
    前述就該部分之說明並無不同，原告此部分之請求仍無理由，應併駁回。
據上論結，本件原告之訴為無理由，爰依行政訴訟法第九十八條第三項前段，判決如
主文。
中      華      民      國    九十二    年     十二     月     十八     日
                        臺 北 高 等 行 政 法 院   第 三 庭
                                           審 判 長 法  官  姜素娥
                                                    法  官  林文舟
                                                    法  官  陳國成
右為正本係照原本作成。
如不服本判決，應於送達後二十日內，向本院提出上訴狀並表明上訴理由，如於本判
決宣示後送達前提起上訴者，應於判決送達後二十日內補提上訴理由書（須按他造人
數附繕本）。
中      華      民      國    九十二    年     十二     月     十九     日
                                                    書記官  王英傑


司法院資訊處製作；財團法人民間司法改革基金會備份。
